【裁判字號】    97,易,3486
【裁判日期】    980424
【裁判案由】    偽造文書
【裁判全文】
臺灣臺北地方法院刑事判決              97年度易字第3486號
公  訴  人  臺灣臺北地方法院檢察署檢察官
被      告  乙○○
上列被告因偽造文書案件，經檢察官聲請逕以簡易判決處刑（97
年度偵字第20648號、第22102號），本院認不宜逕以簡易判決處
刑，改適用通常程序審理，判決如下：
    主  文
乙○○無罪。
    理  由
一、公訴意旨略以：被告乙○○係臺北市政府警察局中正第一分
    局（下稱中正一分局）警備隊警員，於民國97年3 月30日11
    時許，在臺北縣板橋市○○路○ 段23巷內，發現其所有車號
    HPV-951 號重型機車失竊，由其配偶廖雅芬於翌（31）日20
    時許，前往臺北縣政府警察局海山分局（下稱海山分局）新
    海派出所報案，嗣該重型機車因違規停放在臺北縣板橋市○
    ○路○段某處，於同年4月18日15時許，由臺北縣政府警察局
    交通警察隊告發並拖吊至元和拖吊場，迨同年4 月底，因元
    和拖吊場合約到期，該重型機車遂於同年5 月初，移置海山
    拖吊場，經海山分局交通分隊派駐海山拖吊場警員蔡鴻源於
    97年5 月20日調閱該拖吊場內尚未發還之車籍資料，得知該
    重型機車係失竊車輛，隨即以電話聯繫廖雅芬，再轉告被告
    前往海山拖吊場領車，詎被告於97年5 月23日下午前往海山
    拖吊場向管理員潘美卿繳交費用並領車時，並未辦妥尋獲失
    車手續，反將將該重型機車停放在臺北市○○區○○街49號
    前，且明知該車業已尋獲，為辦理退費手續，而於同年5 月
    27日向其同事即中正一分局警備隊警員甲○○（另由檢察官
    為不起訴之處分）稱臺北市○○區○○街附近有1輛車號HPV
    -951號之失竊機車，巡邏時可過去看看等語，甲○○於同年
    5 月28日下午擔服巡邏勤務時，前往上址發現確有該重型機
    車停放，經以電腦輸入查詢結果確係失竊之贓車，旋將該車
    移置中正一分局，再查詢後發現車主即為被告，甲○○立即
    以電話與被告聯絡，被告竟隱瞞該重型機車已由其自海山拖
    吊場領回之事實，而要求甲○○辦理尋獲手續，使不知情之
    甲○○，將此事告知不知情之中正一分局警備隊備勤警員李
    明益，由李明益在其職務上所掌之臺北市政府警察局車輛尋
    獲電腦輸入單內，輸入該重型機車之尋獲時間為「97年5 月
    28日23時30分」、尋獲地點為「臺北市○○區○○街49號」
    等不實之事項，致生損害於警察機關查獲失竊機車之正確性
    。因認被告涉犯刑法第第213 條公務員明知為不實之事項，
    而登載於職務上所掌之公文書及同法第214 條明知為不實之
    事項，而使公務員登載於職務上所掌之公文書等罪嫌。
二、按犯罪事實應依證據認定之，無證據不得認定犯罪事實；又
    不能證明被告犯罪者，應諭知無罪之判決，刑事訴訟法第15
    4條第2項、第301條第1項分別定有明文。又事實之認定，應
    憑證據，如未能發現相當證據，或證據不足以證明，自不能
    以推測或擬制之方法，為裁判基礎；且認定犯罪事實所憑之
    證據，雖不以直接證據為限，間接證據亦包括在內，然而無
    論直接證據或間接證據，其為訴訟上之證明，須於通常一般
    之人均不致有所懷疑，而得確信其為真實之程度者，始得據
    為有罪之認定，倘其證明尚未達到此一程度，而有合理之懷
    疑存在而無從使事實審法院得有罪之確信時，即應由法院為
    諭知被告無罪之判決，有最高法院40年台上字第86號、76年
    台上字第4986號判例可資參照。又刑法第213 條之登載不實
    罪，以公務員對於其職務上所掌之公文書，為虛偽登載者為
    限，若對他人職務上所掌之公文書，擅為不實之登載，則不
    能執該罪以相繩，最高法院47年台上字第481 號判例要旨可
    資參照。再刑法第214 條所謂使公務員登載不實事項於公文
    書罪，須一經他人之聲明或申報，公務員即有登載之義務，
    並依其所為之聲明或申報予以登載，而屬不實之事項者，始
    足構成，若其所為聲明或申報，公務員尚須為實質之審查，
    以判斷其真實與否，始得為一定之記載者，即非本罪所稱之
    使公務員登載不實，最高法院73年台上字第1710號判例要旨
    可資參照。
三、檢察官起訴意旨認被告乙○○涉犯前揭罪嫌，無非以被告所
    有該重型機車於前揭時、地發覺失竊，由其配偶廖雅芬前往
    海山分局新海派出所報案協尋，嗣該重型機車因違規遭拖吊
    後，經海山分局派駐海山拖吊場警員蔡鴻源通知，被告向該
    拖吊場管理員潘美卿繳費領車後，明知該重型機車業已領回
    並停放臺北市○○區○○街49號前，而仍通知中正一分局警
    備隊警員甲○○前往該處尋獲該重型機車，並由中正一分局
    警備隊警員李明益在其職務上所掌之臺北市政府警察局車輛
    尋獲電腦輸入單內，輸入該重型機車之尋獲時間為「97年5
    月28日23時30分」、尋獲地點為「臺北市○○區○○街49號
    」等不實之事項等情，為其所憑之論據。訊據被告固坦承其
    明知該重型機車業已領回並停放在臺北市○○區○○街49號
    前，而仍通知甲○○前往該處尋獲該重型機車，並由李明益
    在其職務上所掌之臺北市政府警察局車輛尋獲電腦輸入單內
    ，輸入該重型機車之尋獲時間為「97年5 月28日23時30分」
    、尋獲地點為「臺北市○○區○○街49號」等不實之事項之
    事實。經查：
  (一)被告係中正一分局警備隊警員，於上開時、地發現其所有該
    重型機車失竊，由其配偶廖雅芬前往海山分局新海派出所報
    案，嗣該重型機車因違規停放，遭告發並拖吊至元和拖吊場
    ，再移置海山拖吊場，而被告明知該重型機車業經領回，仍
    通知甲○○前往尋獲，並由李明益在其職務上所掌之臺北市
    政府警察局車輛尋獲電腦輸入單內，輸入該重型機車之尋獲
    時間為「97年5 月28日23時30分」、尋獲地點為「臺北市○
    ○區○○街49號」等不實之事項等情，業經被告自承無訛，
    核與證人即中正一分局警備隊警員甲○○、李明益、海山分
    局交通分隊警員蔡鴻源及海山拖吊場管理員潘美卿於警詢、
    檢察官偵訊時之陳述情節相符，復有臺北市政府警察局車輛
    協尋電腦輸入單、尋獲電腦輸入單、臺北縣政府警察局元和
    拖吊保管場登記領結卡、臺北縣政府警察局交通警察隊每日
    告發及拖吊數量明細表、違規拖吊採證照片、臺北縣政府自
    行收納款項統一收據、交通違規案件陳述書各1 紙在卷可按
    ，堪信為真實。
  (二)按警察機關對於查（尋）獲汽機車失竊（含車牌失竊）案件
    之處理程序，須由受理報案人員受理報案，填寫「受理各類
    案件紀錄表」，再派遣備勤或巡邏人員至現場處理，進行現
    場勘查，於現場有嫌疑人之情況時，視同現行犯，搜身後帶
    回偵訊，如現場無嫌疑人時，則應通知偵查隊採驗車上指紋
    ，並將該車拖回，進而通知失主領車，並由受理報案人員對
    報案人製作尋獲筆錄後，再由受理人員填製尋獲4 聯單，始
    能由失主辦理領車手續（備齊證件並在贓物領具簽名後將車
    領回），有中正一分局98年2 月16日以北市警中正一分刑字
    第09830306500 號函附送之內政部警政署頒訂「查（尋）獲
    汽機車失竊（含車牌失竊）案件處理程序」及「臺北市政府
    警察局中正第一分局忠孝西路派出所查（尋）或汽機車失竊
    （含車牌失竊）案件流程圖」（均如附件）規定甚詳，觀諸
    其中「製作尋獲筆錄（對報案人）」之程序，應先於「填製
    尋獲4 聯單」之程序規定，可知警察機關對於有報案人而查
    （尋）獲汽機車失竊之案件，而現場無嫌疑人之情況下，經
    通知偵查隊至現場勘查採證，並將該車拖回後，即應由相關
    人員對報案人製作尋獲筆錄，始得填製尋獲4 聯單，而該對
    於報案人製作尋獲筆錄之程序，即為警察機關受理人員對於
    報案人陳報該失竊車輛之查（尋）獲過程之事實，進行實質
    查證之程序，其作用在於查明報案人陳述內容是否屬實，性
    質上與一般刑事案件之被害人向警方報案而製作報案筆錄之
    情形相同，其所述事項是否真實，仍應經相當之調查程序始
    能明白，縱該受理人員僅依據報案人之陳報，逕將其陳述內
    容登載於尋獲4 聯單上，而未經仔細查證、推敲報案人所陳
    事項是否合理、真實，乃係該受理人員怠於行使其實質查證
    之權限，仍無解於該受理之公務員尚須為實質審查，以判斷
    真實與否之義務。證人甲○○、李明益於檢察官偵訊時，雖
    一致證稱該4 聯單上之尋獲時、地均以尋獲人所說為準，不
    會再經審查等語，另證人即移送本件之中正一分局督察組警
    員林宗憲於本院審理時亦到庭陳述依上開處理程序並未規定
    接獲通報後必須進行確認，一般同仁不會做確認動作等語。
    另質之證人即中正一分局警備隊隊長陳華龍於本院審理時則
    結證伊任職警員至今，未發生過民眾主動告知經方贓車所在
    之事，故受理警員依上開處理程序之規定，須查證通報人所
    提供之情資是否屬實，現今失竊機車不易尋獲，依規定在尋
    獲地點應進行會勘，況且本件係尋獲警員同仁之機車，又是
    同仁自己打電話通報，故應進行查證，證人甲○○、李明益
    及林宗憲為新進同仁，實務經驗尚淺，一般在警備隊甚少有
    人主動通知何處有失竊車可以尋獲，且當事人自行尋獲，須
    辦理撤銷協尋，要做筆錄才能輸入4 聯單等語。是證人甲○
    ○、李明益、林宗憲3 人與證人陳華龍對於上開處理程序規
    定事項之理解顯不一致，揆諸上開處理程序規定之旨趣，本
    院認各該受理人員對於報案人所陳報事項有實質查證之權限
    ，經確實查證後，始能據以登載於尋獲4 聯單，業如前述，
    再參酌證人甲○○、李明益、林宗憲之警界資歷與證人陳華
    龍比較結果，以證人陳華龍之警界資歷較深，且證人林宗憲
    亦自陳其無實際辦理刑案偵查之經驗，從而，證人甲○○、
    李明益、林宗憲上開陳述，尚難逕予採信。本件既係被告主
    動向甲○○告知該重型機車停放地點，而由甲○○於擔服巡
    邏勤務時在上址尋獲，性質上應屬當事人自行尋獲而非警方
    尋獲，是依上開處理程序規定，應由受理人員即甲○○對於
    報案人即被告製作尋獲筆錄，以進行實質之查證，始得據以
    登載於尋獲4聯單。
  (三)被告於警詢中自陳「我向甲○○表示『警察的車子不能失竊
    嗎？又不能剛好讓警察尋獲嗎？』所以我告訴警員甲○○，
    我失竊的那部機車，請依正常程序辦理尋獲手續」等語，另
    證人甲○○於警詢及檢察官偵訊時陳稱「（問：你發現該車
    車主就是通知你去尋找的警員乙○○，是否覺得有異？）我
    有覺得奇怪，所以就打電話問他，但是他沒有說的很清楚，
    只告訴我他太太會過來分局辦理尋獲手續」等語，是證人甲
    ○○將該重型機車拖回後，經查詢車主資料結果，知悉該車
    係被告所有而發覺有異，尚且以電話聯繫並詢問被告原委，
    足見證人甲○○已依上開處理程序之規定，向被告進行實質
    查證之動作，詎證人甲○○竟未能及時發覺被告所述顯與常
    情有違之處，遽採信被告所言，而委託當時擔服備勤勤務之
    李明益將該重型機車之尋獲時間為「97年5 月28日23時30分
    」、尋獲地點為「臺北市○○區○○街49號」等不實之事項
    ，登載於其職務上所掌之臺北市政府警察局車輛尋獲電腦輸
    入單內，則證人甲○○對於被告通報事項既有實質查證之權
    限，且已實質進行查證之舉動，縱被告告知之事項有所不實
    ，仍難認被告有何使公務員登載不實之犯行。
  (四)前開臺北市政府警察局車輛尋獲電腦輸入單，係證人李明益
    職務上所掌之公文書而非被告職務上所掌者，縱其以不實之
    事項告知證人甲○○，再由甲○○委託不知情之李明益將上
    開不實之事項登載於臺北市政府警察局車輛尋獲電腦輸入單
    內，被告仍無成立職務上登載不實文書罪之餘地。
  (五)綜上所述，證人甲○○對於被告上開通知事項既有實質審查
    權限，且該臺北市政府警察局車輛尋獲電腦輸入單並非被告
    職務上所掌之公文書，故難遽以上揭罪責相繩。
四、此外，復查無其他積極證據足認被告有上開犯嫌，是檢察官
    所舉事證，尚不足以證明被告犯罪，揆諸前揭說明，應諭知
    被告無罪之判決。
據上論斷，應依刑事訴訟法第452條、第301條第1 項，判決如主
文。
本案經檢察官郭昭吟到庭執行職務
中    華    民    國    98    年    4     月    24    日
                  刑事第十八庭  法  官  彭慶文
上正本證明與原本無異。
如不服本判決應於收受送達後10日內向本院提出上訴書狀，並應
敘述具體理由；其未敘述上訴理由者，應於上訴期間屆滿後20日
內向本院補提理由書（均須按他造當事人之人數附繕本）「切勿
逕送上級法院」。
                                書記官  陳怡君
中    華    民    國    98    年    4     月    27    日
附件：(1)查（尋）獲汽機車失竊（含車牌失竊）案件處理程序
      (2)臺北市政府警察局中正第一分局忠孝西路派出所查（尋
        ）或汽機車失竊（含車牌失竊）案件流程圖


司法院資訊處製作；財團法人民間司法改革基金會備份。
